ACORDAO-COMPLETO-2527878

ACÓRDÃO 2217/2023 ATA 7/2023 - SEGUNDA CÂMARA

VISTOS, relatados e discutidos estes autos, que tratam de recurso de reconsideração interposto por Adriano Paixão da Silva, então titular da Coordenação do Fundo Municipal de Saúde de Laranjal do Jari/AP, e Irlany Queiroga de Souza, então secretária de Saúde daquele município, contra o Acórdão 7160/2020-TCU-Segunda Câmara, 
ACORDAM os Ministros do Tribunal de Contas da União, reunidos em sessão da Segunda Câmara, ante as razões expostas pelo Relator, em: 
9.1. conhecer do presente recurso de reconsideração, interposto por Adriano Paixão da Silva e Irlany Queiroga de Souza, para, no mérito, dar-lhes provimento parcial; 
9.2. afastar, em parte, o débito indicado no subitem 9.2 do acórdão recorrido, remanescendo os débitos indicados a seguir:
	Data da ocorrência
	Valor (em R$) 

	26/2/2014
	2.673,09

	30/6/2014
	4.205,37

	13/8/2014
	32.691,07

9.3. reduzir proporcionalmente o valor da multa aplicada individualmente aos responsáveis no subitem 9.3 do acórdão recorrido para o valor de R$ 10.000,00 (dez mil reais) ;
9.4. dar ciência aos recorrentes, à Procuradoria da República no Amapá e aos órgãos/entidades interessados.

Recurso de reconsideração interposto por Irlany Queiroga de Souza e Adriano Paixão da Silva, respectivamente, ex-secretária de saúde e ex-titular da Coordenação do Fundo Municipal de Saúde de Laranjal do Jari/AP, contra o Acórdão 7.160/2020-TCU-2ª Câmara.

Segunda Câmara

Fundo Municipal de Saúde de Laranjal do Jari/AP.

3. Recorrentes: Adriano Paixão da Silva (CPF XXX.391.962-XX) e Irlany Queiroga de Souza (CPF XXX.532.932-XX).

13.1. Ministros presentes: Vital do Rêgo (Presidente), Augusto Nardes, Aroldo Cedraz, Jorge Oliveira, Antonio Anastasia e Jhonatan de Jesus (Relator).
13.2. Ministro que não participou da votação: Antonio Anastasia.
13.3. Ministro-Substituto presente: Marcos Bemquerer Costa.

JHONATAN DE JESUS

Ministro-Substituto André Luís de Carvalho.

Cuidam os autos de recurso de reconsideração interposto por Irlany Queiroga de Souza e Adriano Paixão da Silva (peças 84 e 85) contra o Acórdão 7160/2020-TCU-Segunda Câmara.
A tomada de contas especial que deu origem a estes autos foi instaurada pelo Fundo Nacional de Saúde (FNS) em razão de irregularidades na aplicação dos recursos federais repassados por meio do Sistema Único de Saúde (SUS) , sob o valor de R$ 594.495,59, a partir da modalidade fundo a fundo, no âmbito da Estratégia de Saúde da Família (ESF) , durante o exercício de 2014.
A deliberação recorrida, relatada pelo Min. André Luís de Carvalho, apresentou o seguinte teor:
"9.1. rejeitar parcialmente as correspondentes alegações de defesa apresentadas por Adriano Paixão da Silva e Irlany Queiroga de Souza;
9.2. julgar irregulares as contas de Adriano Paixão da Silva e Irlany Queiroga de Souza, nos termos dos arts. 1º, I, 16, III, "b" e "c", 19, caput, 23, III, da Lei n.º 8.443, de 1992, para condená-los, solidariamente, ao pagamento do correspondente débito, com a atualização monetária e os juros de mora calculados desde as datas informadas até o efetivo recolhimento, fixando-lhes o prazo de 15 (quinze) dias, contados da notificação, para que comprovem perante o Tribunal (art. 214, III, "a", do Regimento Interno do TCU - RITCU) , o recolhimento da dívida em favor do Fundo Nacional de Saúde sob as seguintes condições:
	Data da ocorrência
	Valor (em R$) 

	22/1/2014
	7.000,00

	25/2/2014
	54.567,03

	26/2/2014
	10.570,01

	7/3/2014
	858,00

	30/6/2014
	45.110,39

	8/8/2014
	197.218,92

	11/8/2014
	122.355,59

	13/8/2014
	32.691,07

9.3. aplicar em desfavor de Adriano Paixão da Silva e Irlany Queiroga de Souza, individualmente, a multa prevista no art. 57 da Lei n.º 8.443, de 1992, sob o valor de R$ 150.000,00 (cento e cinquenta mil reais) , fixando-lhes o prazo de 15 (quinze) dias, contados da notificação, para que comprovem, perante o Tribunal (art. 214, III, "a", do RITCU) , o recolhimento da referida dívida ao Tesouro Nacional, com a devida atualização monetária, na forma da legislação em vigor;
9.4. autorizar, caso requerido, nos termos do art. 26 da Lei n.º 8.443, de 1992, e do art. 217 do RITCU, o parcelamento das dívidas fixadas por este Acórdão em até 36 (trinta e seis) parcelas mensais e sucessivas, com a atualização monetária e os correspondentes acréscimos legais, esclarecendo aos responsáveis que a falta de pagamento de qualquer parcela importará no vencimento antecipado do saldo devedor, sem prejuízo das demais medidas legais;
9.5. autorizar, desde logo, a cobrança judicial das dívidas fixadas por este Acórdão, nos termos do art. 28, II, da Lei n.º 8.443, de 1992, diante do não atendimento à notificação; e 
9.6. enviar a cópia do presente Acórdão, com o Relatório e a Proposta de Deliberação, à Procuradoria da República no Estado do Amapá, nos termos do art. 16, § 3º, da Lei nº 8.443, de 1992, para o ajuizamento das ações civis e penais cabíveis, além do envio ao Fundo Nacional de Saúde, para ciência."
Admitido o processamento do recurso, porquanto preenchidos os requisitos previstos nos arts. 32, inciso I, e 33 da Lei 8.443/1992, conferi efeito suspensivo aos subitens 9.1 a 9.6 do acórdão recorrido em relação aos recorrentes.
Instruído o presente feito, faço reproduzir, com os ajustes que julgo pertinentes, o exame técnico e o encaminhamento oferecidos pela Secretaria de Recursos deste Tribunal, atual Unidade de Auditoria Especializada em Recursos (peça 106) , que contaram com a anuência do corpo diretivo da unidade (peças 107 e 108) e do Ministério Público junto ao TCU (peça 109) :
"[...]
HISTÓRICO 	
2.	Esta tomada de contas especial foi instaurada pelo Fundo Nacional de Saúde (FNS) em desfavor de Adriano Paixão da Silva, então titular da Coordenação do Fundo Municipal de Saúde de Laranjal do Jari-AP, e de Irlany Queiroga de Souza, então secretária de Saúde de Laranjal do Jari-AP, diante de irregularidades na aplicação dos recursos federais repassados por meio do Sistema Único de Saúde (SUS) , sob o valor de R$ 594.495,59, a partir da modalidade fundo a fundo, no âmbito da Estratégia de Saúde da Família (ESF) durante o exercício de 2014.
3.	O Departamento Nacional de Auditoria do SUS (Denasus) informou que não havia documentação probatória dos dispêndios efetuados entre janeiro e agosto de 2014 com os recursos públicos do Bloco de Atenção Básica (peça 8) . O tomador de contas assinalou o débito de R$ 594.495,59 em desfavor de Adriano Paixão da Silva e Irlany Queiroga de Souza (peça 12) .
4.	Citados no âmbito do TCU (peças 21-23 e 26) , os responsáveis apresentaram, em conjunto, as suas alegações de defesa às peças 27, 30 e 36. 
5.	A análise final da unidade técnica (peça 37) pugnou pela parcial rejeição das alegações de defesa dos responsáveis para condená-los em débito e em multa, tendo o MPTCU (peça 40) , o Relator (peça 42) e a Segunda Câmara (peça 41) manifestado anuência a essa proposta.
6.	Quanto às irregularidades remanescentes, o Relator original destacou o seguinte (peça 42, p. 2) :
13. Diante de todas essas circunstâncias, a Secex-TCE assinalou que as defesas dos responsáveis poderiam ser até aí acolhidas, resultando no afastamento dos correspondentes indícios de irregularidade.
14. Ocorre, todavia, que, ao avaliar as demais alegações de defesa apresentadas pelos responsáveis, a Secex-TCE evidenciou que elas não deveriam ser acolhidas em virtude da confirmação das seguintes irregularidades:
 (i) ausência de comprovação sobre a suposta utilização de R$ 7.000,00 para complementar a folha de pagamento do Programa Saúde Bucal (Peça 27, fl. 1) , já que não teria sido apresentada a relação nominal dos agentes de saúde supostamente beneficiados pelos aludidos recursos;
 (ii) ausência de comprovação sobre a suposta utilização de R$ 54.567,03 para o parcial pagamento da "folha da atenção básica", já que não teria sido apresentada a relação nominal dos agentes de saúde supostamente beneficiados pelos aludidos recursos;
 (iii) indevida utilização dos recursos sob o valor de R$ 10.570,01 em face de a quantia de R$ 7.896,92 não ter sido devidamente comprovada na remuneração da "folha de pagamento da vigilância efetivo", além de os supostos dispêndios efetuados na manutenção de prédios da prefeitura em Laranjal do Jari - AP sob o valor R$ 2.673,09 não poderem ser suportados pelos recursos do SUS;
 (iv) ausência de justificativas para o pagamento de diárias sob o valor de R$ 858,00 diante da falta de apresentação dos documentos comprobatórios sobre a suposta viagem realizada (comprovante de embarque, relatório de viagem e cópia do certificado) , além de não ter sido demonstrada a efetiva participação do servidor (Jocimaro Oliveira da Silva) na IV Mostra de Experiências em Atenção Básica da Saúde da Família ocorrida em Brasília - DF (Peça 8, fl. 17) ;
 (v) ausência de comprovação dos supostos dispêndios sob os valores de R$ 45.110,39 e de R$ 32.691,07, até porque não teria sido informada a destinação desses recursos; e
 (vi) ausência de comprovação do suposto pagamento de servidores sob os valores de R$ 197.218,92 e de R$ 122.355,59 diante da falta de apresentação da cópia da correspondente transferência e da ausência de relação nominal dos agentes de saúde supostamente beneficiados pelos aludidos pagamentos (Peça 8, fls. 18-19) .
15. Bem sabe vê que, em sintonia, entre outros, com os Acórdãos 1.194/2009 e 3.991/2015, da 1ª Câmara, os Acórdãos 27/2004, 6.235/2013 e 3.223/2017, da 2ª Câmara, e os Acórdãos 11/1997 e 997/2015, do Plenário, a jurisprudência do TCU estaria firmada no sentido da pessoal responsabilidade do gestor pela efetiva comprovação da boa e regular aplicação dos recursos federais recebidos, submetendo todo aquele que administra os recursos públicos ao dever de demonstrar o correto emprego dos valores federais, nos termos do art. 70, parágrafo único, da Constituição de 1988 e do art. 93 do Decreto-Lei nº 200, de 1967.
16. Por esse prisma, como a ausência dos referidos documentos comprobatórios sobre os aludidos dispêndio impediu o necessário estabelecimento do referido nexo causal entre a totalidade dos recursos federais repassados e os supostos dispêndios incorridos no referido programa, resultando na ausência de efetiva demonstração sobre a boa e regular aplicação dos recursos federais transferidos, restou configurada a ofensa não só às regras legais, mas também aos princípios basilares da administração pública, já que, ao final e ao cabo, o gestor deixou de prestar satisfação à sociedade sobre o efetivo emprego dos recursos públicos postos à sua disposição, e, assim, restaria efetivamente configurada a presunção legal sobre o correspondente dano ao erário para a subsequente condenação dos responsáveis em débito e em multa.
7.	Adriano Paixão da Silva e Irlany Queiroga de Souza opuseram embargos de declaração (peça 65) , os quais foram examinados e rejeitados pelo Tribunal no Acórdão 11197/2020-TCU-Segunda Câmara (peça 68) .
8.	Passa-se ao exame do recurso de reconsideração.
EXAME DE ADMISSIBILIDADE
9.	O Ministro Bruno Dantas admitiu o recurso, suspendendo-se os efeitos dos itens 9.2, 9.3 e 9.5 do Acórdão 7160/2020-TCU-Segunda Câmara (peça 93) .
EXAME DE MÉRITO
10. 	Constitui objeto desta análise definir se:
10.1.	Houve a caracterização da prescrição da pretensão punitiva, segundo os critérios do Acórdão 1441/2016-TCU-Plenário e do regime da Lei 9.873/1999.  
10.2.	Os documentos acostados ao recurso são capazes de afastar o débito apurado pelo Tribunal. 
Da prescrição
11.	No exame da prescrição, a Serur tem adotado os entendimentos detalhados na peça 105, que contém estudo e pronunciamentos anteriores da secretaria sobre o tema. Nessas manifestações estão desenvolvidas as seguintes premissas, que serão utilizadas no presente exame: 
	a)  ao julgar o RE 636.886, o STF conferiu nova interpretação ao art. 37, § 5º, da Constituição Federal, fixando a tese de que "é prescritível a pretensão de ressarcimento ao erário fundada em decisão de Tribunal de Contas";
	b)  as pretensões punitiva e de ressarcimento devem observar o mesmo regime na atividade de controle externo, dado o objetivo comum da prescrição, de fixar prazo para o Tribunal de Contas agir, para caracterizar o ilícito, identificar seu autor, dimensionar as consequências da conduta e impor as consequências legais, independentemente de tais consequências terem natureza punitiva ou ressarcitória;
	c)  até que sobrevenha norma específica, entende-se que a prescrição das pretensões punitiva e de ressarcimento, no processo de controle externo, deve observar o regime Lei 9.873/1999, na linha dos recentes pronunciamentos do STF a respeito. Assim, sem prejuízo de se realizar o exame da prescrição também segundo o prazo decenal previsto no Código Civil, o critério adotado, na formulação da proposta de encaminhamento, será o da Lei 9.873/1999.  
Análise da prescrição segundo os critérios do Acórdão 1441/2016-TCU-Plenário
12.	No que se refere à pretensão punitiva, o TCU tem tradicionalmente aplicado os critérios definidos no Acórdão 1441/2016-TCU-Plenário, que, em incidente de uniformização de jurisprudência, orientou-se pela aplicação do Código Civil. Por este acórdão, em linhas gerais, a prescrição subordina-se ao prazo geral de dez anos (CC, art. 205) , contado a partir da data da ocorrência do fato e interrompido pelo ato que ordenar a citação, a audiência ou a oitiva da parte.
12.1.	Entre outras razões que justificaram a adoção desse critério destaca-se a de que o citado dispositivo constitui uma cláusula geral a ser empregada sempre que a pretensão for prescritível, mas a lei não estabelecer um prazo específico, como na hipótese.
12.2.	Aplicando essas balizas ao caso em exame, verifica-se a não ocorrência da prescrição, conforme os critérios do Acórdão 1441/2016-TCU-Plenário. Entre a data limite para a entrega da prestação de contas final (30/3/2015, conforme o art. 36, § 1º, da LC 141/2012) e a ordem de citação dos responsáveis (21/3/2018 - peça 19) transcorreram quase 3 (três) anos.
Análise da prescrição pelo regime da Lei 9.873/1999 
13.	Adotando-se as premissas fixadas na Lei 9.873/1999 ao caso em exame, e mesmo considerando-se o prazo geral, de cinco anos, observa-se que não teria ocorrido a prescrição. Para tanto, é preciso considerar os seguintes parâmetros: 
a) Termo inicial: 
13.1. A Lei 9.873/1999, art. 1º, parte final, traz previsão expressa a respeito do início do prazo em se tratando de infração de caráter permanente ou continuado. Nesta hipótese, a prescrição começa a correr não da data de cada fato, e sim "do dia em que tiver cessado" a permanência ou a continuidade. 
13.2. Na hipótese em exame, tem-se o termo inicial para a contagem da prescrição o dia 30/3/2015 (art. 36, § 1º, da LC 141/2012) .
b) Prazo: 
13.3. A Lei 9.873/1999 apresenta um prazo geral, de cinco anos (art. 1º) , e um prazo especial, previsto no art. 1º, § 2º, a saber: "quando o fato objeto da ação punitiva da Administração também constituir crime, a prescrição reger-se-á pelo prazo previsto na lei penal". Como não se tem notícia da propositura de ação penal contra o responsável acerca dos fatos de que se trata no presente processo, fica afastada essa possibilidade. Dessa forma, será considerado o prazo geral de cinco anos.
13.4. Não obstante, as causas interruptivas indicadas abaixo evidenciam que a prescrição não teria ocorrido mesmo que se aplicasse o prazo geral de cinco anos. 
c) Interrupções por atos inequívocos de apuração dos fatos: 
13.5. No regime da Lei 9.873/1999, a prescrição se interrompe "por qualquer ato inequívoco, que importe apuração do fato" (art. 2º, II) . Os exemplos típicos, no caso em exame, são: a visita 'in loco' de 20/10/2014 a 24/10/2014 (peça 8, p. 4) ; o relatório do tomador de contas especial de 17/4/2017 (peça 12) ; o relatório de auditoria 892/2017 da Controladoria-Geral da União de 6/9/2017 (peça 13) e os exames técnicos de 7/3/2018 e 9/9/2019 (peças 17 e 37) . Com esse fundamento, a prescrição foi interrompida em 20/10/2014, 17/4/2017, 6/9/2017, 7/3/2018 e 9/9/2019.
d) Interrupções pela citação dos responsáveis: 
13.6. A prescrição também é interrompida "pela notificação ou citação do indiciado ou acusado, inclusive por meio de edital", nos termos do art. 2º, I, da Lei 9.873/1999. E, no regime dessa lei, a interrupção se dá pela citação propriamente dita, e não pelo despacho que a ordena. No presente caso, a citação dos recorrentes se deu em abril de 2018 (peças 21-23 e 26) .  
13.7. Cabe destacar, por oportuno, que, caso houvesse devedores solidários, a interrupção da prescrição feita a um prejudica aos demais. Incide, nesse caso, regra própria da teoria geral das obrigações, segundo a qual "a interrupção efetuada contra o devedor solidário envolve os demais" (art. 204, § 1º, do Código Civil) . São consequências próprias da solidariedade (a exemplo da regra de que o credor pode demandar qualquer dos devedores, art. 275 do Código Civil) , que não precisam ser repetidas em cada diploma legal específico. 
e) Interrupção pela decisão condenatória recorrível: 
13.8. Por fim, a prescrição também se interrompe "pela decisão condenatória recorrível" (art. 2º, III, da Lei 9.873/1999) . Com esse fundamento, houve a interrupção em 7/7/2020, data da sessão em que foi proferido o acórdão condenatório (peça 41) . Essa interrupção é relevante, por estabelecer prazo para julgamento do recurso. 
f) Da prescrição intercorrente: 
13.9. Nos termos do art. 1º, § 1º, da Lei 9.873/1999, opera-se a prescrição intercorrente se o processo ficar paralisado por mais de três anos, aguardando "julgamento ou despacho". 
13.10. Note-se que há uma correlação entre essa hipótese e as causas de interrupção da prescrição do art. 2º. Com efeito, uma vez interrompida a prescrição por alguma das hipóteses do art. 2º, o processo não pode ficar inativo, sem qualquer inovação processual relevante, por mais de três anos.
13.11. Trata-se de prazo específico, não se aplicando nem o prazo geral de cinco anos nem o prazo especial, da lei penal (§ 2º) . A finalidade da prescrição intercorrente, com seu prazo próprio, é a de assegurar a eficiência e celeridade nas apurações administrativas. Seria contrário a essa finalidade a paralisação injustificada do processo por período maior que o triênio estabelecido para a hipótese.
13.12. A extrapolação do prazo de três anos, sem inovação relevante no processo, pode configurar negligência. Por isso, além de se operar a prescrição, deve-se promover a "apuração da responsabilidade funcional decorrente da paralisação, se for o caso". 
13.13. Em muitas situações o exame da prescrição intercorrente pode ficar prejudicado nos processos já em tramitação no TCU. Como a ação de ressarcimento era considerada imprescritível, as peças que compõem a tomada de contas especial, elencadas no art. 10 da Instrução Normativa TCU 71/2012, não contemplam informações pormenorizadas quanto ao andamento do processo na fase interna, o que pode prejudicar a análise de eventual paralisação por mais de três anos. 
13.14. Assim, caso o Tribunal venha a adotar a sistemática da Lei 9.873/1999 para aferir a prescrição, convém avaliar, oportunamente, a possibilidade de ajustes na IN-TCU 71/2012, para que as tomadas de contas especiais encaminhadas ao tribunal contemplem informações sobre as interrupções ocorridas na fase interna do procedimento (como, por exemplo, declaração do órgão instaurador da TCE, de que o processo não ficou paralisado por mais de três anos, na forma do art. 1º, § 1º, da citada lei) . 
13.15. No caso, observa-se que o processo não ficou inativo por período superior a três anos. 
Conclusão sobre a prescrição
14.	A atuação do TCU não se encontra inviabilizada, de acordo com os critérios de prescrição da Lei 9.873/1999 e do Acórdão 1441/2016-TCU-Plenário.
15.	Por fim, são oportunas algumas considerações sobre a possibilidade de aplicar, neste processo, novo critério para exame da prescrição, diverso do considerado no julgamento originário (que seguiu o Acórdão 1441/2016-TCU-Plenário) . 
15.1. O art. 926 do CPC positivou a orientação de que "os tribunais devem uniformizar sua jurisprudência e mantê-la estável, íntegra e coerente", com o fim de inibir que decisões contemporâneas adotem soluções distintas para uma mesma questão, comprometendo os valores de isonomia e previsibilidade, essenciais à segurança jurídica.
15.2. Isso não impede a reorientação da jurisprudência, sempre que evidenciada a necessidade de ajustar o entendimento à correta exegese das normas legais. E é perfeitamente possível, e até mesmo comum, que a reorientação se dê em grau recursal, pois o recurso devolve à "apreciação e julgamento pelo tribunal todas as questões (...) relativas ao capítulo impugnado" (art. 1.013, § 1º, do CPC) , para que se profira novo julgamento, procedendo-se à correta aplicação do direito. 
15.3. Todavia, em se tratando de recurso, deve-se observar a proibição de reformatio in pejus, não se aplicando o novo entendimento se dele resultarem efeitos práticos mais gravosos ao recorrente.
Da análise dos documentos acostados ao recurso relacionados ao débito apontado pelo Tribunal
Argumentos recursais
16. Irlany Queiroga de Souza e Adriano Paixão da Silva alegam que:
16.1.	Informaram, durante todo o curso processual, que a Caixa possuía todos os extratos bancários, essenciais para a comprovação dos pagamentos impugnados pelo TCU, sendo desnecessário o prosseguimento do feito, porque seriam esclarecidos os destinos dos pagamentos dos servidores os quais os recorrentes haviam afirmado desde o primeiro momento (peça 84, p. 4) .
16.2.	Juntaram aos autos todos os ofícios enviados à Caixa, que solicitavam informações dos pagamentos a que se referem os valores impugnados, mas infelizmente não foram respondidos a tempo de impedir a condenação dos recorrentes por parte desta Corte de Contas (peça 84, p. 8) .
16.3.	Acostaram ao recurso (peça 85) a documentação comprobatória referente às operações financeiras realizadas, visando afastar os questionamentos elencados no Relatório de Auditoria n° 14917 e os valores apurados como débito no acórdão recorrido (peça 84, p. 8) .
16.4. 	O recurso de R$ 7.000,00 destinou-se à complementação de folha de pagamento do Programa Saúde Bucal. Foi transferido da conta 7-7 CEF para a conta 624001-0 e depois desta para a conta 9-3 (folha de pagamento) , por meio de solicitação constante dos ofícios nº 015 e 016, de 20/1/2014, à peça 85, p. 2-3, encaminhados à CEF. A folha de pagamento da Saúde Bucal totalizava R$ 10.826,90 e a relação dos funcionários beneficiários do recurso consta à peça 85, p. 4-7 (peça 84, p. 9) .
16.5.	O recurso de R$ 54.567,03 correspondeu à parte da folha de pagamento dos servidores do Bloco da Atenção Básica Efetivo, referente ao mês de fevereiro de 2014, cujo valor total foi de R$ 79.230,57, solicitado à Caixa por meio do ofício n° 059/2014 de 24/02/2014 (peça 85, p. 9) . O pagamento foi realizado com R$ 54.567,03 e R$ 24.663,54 totalizando R$ 79.230,57. A folha de pagamento nominal foi encaminhada para CEF (peça 85, p. 10-13) e o comprovante das transferências feitas às contas dos beneficiários consta à peça 85, p. 14.
16.6.	 O valor R$ 10.570,01 correspondeu à soma de R$ 7.896,92 e R$ 2.673,09 (peça 84, p. 10) . 
16.6.1. 	Os R$ 7.896,92 se referiram à despesa com a folha de pagamento da "vigilância efetivo", solicitado por meio do ofício n° 064/2014, de 25/2/2014 (peça 85, p. 38, 40-41) , equivocadamente requerida à conta 624001-0, quando deveria ser a conta 624004-5 (bloco de financiamento da vigilância) . A devolução do recurso foi solicitada à Caixa por meio do ofício n° 068/2014, de 26/02/2014 (peça 85, p. 39) , com débito da conta 9-3 e crédito na conta 624001-0. 
16.6.2. 	Os R$ 2.673,09 foram pagos à empresa M. J. L. Freitas, CNPJ 15.046.625/0001-61, pelo serviço realizado no prédio da Unidade Básica de Saúde Centro, edificação pertencente à Secretaria Municipal de Saúde de Laranjal do Jari-AP, comprovado por meio do talão de energia que consta o Fundo Municipal de Saúde (peça 85, p. 36-37) , da Certidão de Desmembramento n° 001/2020 e da Certidão de Inteiro Teor de Registro de Imóveis (peça 85, p. 31-35) .
16.7.	 Os R$ 858,00 corresponderam à concessão de diárias do servidor Jocimaro Oliveira da Silva. As despesas podem ser comprovadas com os seguintes documentos: cartões de embarque, recibo de hospedagem no Hotel Shopping na cidade de Macapá no dia 10/3/2014, crachá de identificação do participante no evento "IV Mostra Nacional de Experiências em Atenção Básica/Saúde da Família em Brasília- DF" e certificado de participação à peça 85, p. 44-60 (peça 84, p. 11) .
16.8.	 Os R$ 45.110,39 se referiram ao valor debitado indevidamente pela Caixa, porque o valor correto da folha de pagamento da Atenção Básica Efetivo era de R$ 40.905,02, conforme o solicitado no ofício 273/2014, de 30/6/2014, e a relação nominal em anexo à peça 85, p. 62-63 (peça 84, p. 11) .
16.9.	 Os R$ 197.218,92 corresponderam às folhas de pagamento dos servidores efetivos dos Programas de Atenção Básica (NASF, Saúde Bucal, Agentes comunitários de Saúde e Atenção Básica) . O pagamento acatado pela Caixa foi realizado por meio do sistema da TIVIT, conforme a folha de pagamento do mês de julho de 2014 da Secretaria Municipal de Saúde (peça 85, p. 67-72, 74-84) . 
16.10.	 Os R$ 122.355,59 corresponderam às folhas de pagamento de servidores contratados dos Programas de Atenção Básica (NASF, Saúde Bucal, Agentes comunitários de Saúde e Atenção Básica) . O pagamento acatado pela Caixa foi realizado por meio do sistema da TIVIT, conforme a folha de pagamento do mês de julho de 2014 da Secretaria Municipal de Saúde (peça 85, p. 86-99) .
16.11.	 Os R$ 32.691,07 se referiram à folha de pagamento, cujos comprovantes foram solicitados à Caixa por meio do Ofício nº 074/2020, de 18/11/2020 (peça 85, p. 101-104) .
16.12	. Há julgamentos do TCU, em sede recursal, favoráveis ao responsável em casos de omissão no dever de prestar contas dos recursos públicos, a exemplo do ocorrido nos TCs Processo 005.910/2019-6 e Processo 019.355/2015-7 (peça 84, p. 12-13) .
Análise
17.	 Em atendimento à solicitação da Promotora de Justiça da 2ª Promotoria de Justiça de Laranjal do Jari/AP, Ministério Público do Estado do Amapá, realizou-se auditoria na Secretaria Municipal de Saúde (SMS) de Laranjal do Jari/AP, no período de 20 a 24/10/2014, com objetivo de avaliar a Estratégia Saúde da Família, na abrangência dos meses de janeiro a agosto de 2014, nas Unidades Básicas de Saúde Agua Branca; Buritizal; Castanheira; Centro; Dr. Lélio Silva; Maria de Nazaré Souza Mineiro e Nova Esperança; e a utilização dos recursos financeiros transferidos pelo Ministério da Saúde (MS) para a referida SMS, na modalidade fundo a fundo, do Bloco da Atenção Básica e do Bloco da Assistência Farmacêutica (peça 8, p. 3) . Os achados foram registrados no Relatório da Auditoria nº 10.917, do Departamento Nacional de Auditoria do SUS (RA 10.917/Denasus) .
18.	 Dentre as conclusões da auditoria do Denasus, consta a realização de despesas com recursos do Bloco da Atenção Básica sem a correspondente documentação comprobatória, totalizando o valor de R$ 594.495,59 (Constatação 345322 à peça 8, p. 26) .
19.	 O Sr. Adriano Paixão da Silva e a Sra. Irlany Queiroga de Souza, então coordenador do Fundo Municipal de Saúde e secretaria de municipal de saúde de Laranjal do Jari/AP, respectivamente, foram citados porque não comprovaram a regular aplicação de valores, abaixo discriminados, recebidos pelo Fundo Nacional de Saúde, na medida em que os mesmos foram retirados da conta específica, sem que ficasse comprovado o nexo entre os pagamentos e a efetiva execução em ações de saúde no município de Laranjal do Jari-AP, em afronta ao artigo 70, parágrafo único, da Constituição Federal, artigos 62 e 63 da Lei n. 4.320/1964, artigo 93 do Decreto-Lei 200/1967, artigos 36 e 66 do Decreto 93.872/1986 e Portaria 204/2007 do Ministério da Saúde (peças 21-22) :
Valores históricos dos débitos e as respectivas datas de ocorrência: R$ 122.355,59, em 11/8/2017; R$ 32.691,07, em 13/8/2014; R$ 197.218,92, em 8/8/2014; R$ 45.110,39, em 30/6/2014; R$ 3.340,17, em 25/6/2014; R$ 892,70, em 24/6/2014; R$ 119.399,71, em 2/6/2014; R$ 492,00, em 21/5/2014; R$ 858,00, em 7/3/2014; R$ 10.570,01, em 26/2/2014; R$ 54.567,03, em 25/2/2014; e R$ 7.000,00, em 22/1/2014.
20.	 Ao examinar a defesa dos responsáveis (peça 27) , a unidade técnica fez o registro abaixo (peça 37, p. 3-6) , que contou com a anuência do MPTCU (peça 40) , do Relator original (peça 42) e do Tribunal (peça 41) , a saber:
18. Relativamente ao valor de R$ 7.000,00, os gestores alegaram tratar-se de recurso para complementação de folha de pagamento do Programa Saúde Bucal (peça 27, p. 1) .
19. Os auditores do Denasus não acataram as justificativas apresentadas na ocasião da auditoria no FMS de Laranjal do Jari/AP em razão de a gestora não ter apresentado os documentos comprobatórios das despesas, como a relação nominal dos agentes de saúde a serem creditados e TED no valor correspondente (peça 8, p. 17) .
20. O Ofício 016/2013 SEMSA/PMLJ, de 20/1/2014 (peça 27, p. 55) , solicitando à CEF transferência de recurso para complementação de folha de pagamento (Saúde Bucal Contratos) , no valor de R$ 7.000,00 não é suficiente para comprovar a despesa realizada. Os gestores deveriam, no mínimo, informar a relação dos funcionários beneficiários dos recursos.
21. Logo, as alegações de defesa alusivas ao valor de R$ 7.000,00 não devem ser acolhidas pelo Tribunal, porque ficaram pendentes de comprovação.
22. Relativamente ao valor de R$ 54.567,03, os responsáveis alegaram que o valor se refere à "metade da folha da atenção básica efetivo". Segundo a defesa apresentada, foi encaminhado à Caixa Econômica Federal (CEF) o ofício 059/2014 SEMSA/PMLJ, do dia 24/2/2014, no valor de R$ 79.230,57, para pagamento da folha atenção básica efetivo referente ao mês de fevereiro/2014, porém foi feito pagamento fragmentado em dois valores R$ 54.567,03 e R$ 24.663,54, totalizando o montante contestado (peça 27, p. 1) . Para melhor explicação, os responsáveis fizeram simulação em planilha, juntada à peça 27, p. 53.
23. Por outro lado, o Denasus não acolheu a justificativa apresentada pelos responsáveis quanto à Devolução 169625 por ocasião da auditora 14.917: "Não acatamos a justificativa no valor de R$ 54.567,03 (...) em razão de a gestora não ter apresentado o documento comprobatório da despesa (relação nominal dos Agentes de Saúde) ..."
24. A justificativa e a planilha de simulação apresentada não são suficientes para comprovar a aplicação dos recursos na finalidade a que se destinava, haja vista que deveria, no mínimo, apresentar a relação de funcionários públicos a constar da suposta folha de pagamento de atenção básica do mês de fevereiro/2014. Os depósitos nas contas dos funcionários beneficiários dos recursos, facilmente obteníveis, também poderiam ter sido fornecidos como comprovação de pagamento de despesas realizada com recursos do SUS.
25. Portanto, as alegações de defesa apresentadas quanto ao valor de R$ 54.567,03 devem ser rejeitadas pelo Tribunal.
26. Relativamente ao valor de R$ 10.570,01, os gestores alegaram tratar-se de dois valores, R$ 7.896,92 (correspondente a folha de pagamento da Vigilância efetivo) e R$ 2.673,09 (corresponde ao pagamento da empresa M. J. L. Freitas, CNPJ 15.046.625/0001-61) , referente a serviço realizado no prédio da Unidade Básica de Saúde Centro (peça 27, p. 2) :
27. Nesse caso, as cópias dos documentos anexados pelos gestores (peça 27, p. 49 e 23) não são suficientes para comprovar as despesas realizadas. Além disso, despesas relativas à manutenção em prédios da prefeitura de Laranjal de Jari/AP não são passíveis de pagamentos com recursos do SUS, uma vez que não se relacionam diretamente com ações de saúde bancadas pelo referido sistema.
28. Assim, as alegações de defesa alusivas ao valor de R$ 10.570,01 não devem ser acolhidas pelo Tribunal. O valor de R$ 7.896,92, porque permaneceu pendente de comprovação. O valor de R$ 2.673,09, por não ser passível de pagamento com recursos do SUS.
29. Relativamente ao valor de R$ 858,00, os gestores alegaram tratar-se de concessão de diárias ao servidor Jocimaro Oliveira da Silva (peça 27, p. 2) .
30. Independentemente do fato de o pagamento de diárias a funcionário da secretaria de saúde de Laranjal do Jari/AP com recursos do SUS ser possível ou não, os auditores do Denasus não acolheram a justificativa apresentada pela ocasião da auditoria 14.917 em razão de a gestora não ter apresentado os documentos comprobatórios da despesa, como cópia do certificado, relatório de viagem e comprovante de embarque (peça 8, p. 17) .
31. No caso, segundo o Despacho 017/2014 - RH/SEMUSA, de 6/3/2014 (peça 27, p. 40) , as diárias seriam para cobrir despesas de hospedagem em Brasília/DF. A longa distância entre Laranjal do Jari/AP e Brasília/DF, e principalmente a dificuldade de se cruzar o Rio Amazonas, só possível por avião ou navio/balsa, faz com que o deslocamento se dê por via aérea. Nesse caso, os comprovantes de embarques, em Macapá/AP, na ida, e em Brasília/DF, na volta, deveriam ser apresentados pelo funcionário como comprovante de viagem, sem considerar que a administração municipal também poderia exigir relatório de viagem e/ou certificado de participação no evento para justificar a concessão de diárias.
32 Não obstante o referido funcionário ter apresentado "Relatório de Viagem" (peça 27, p. 47) , esse documento não é suficiente para comprovar a viagem e a efetiva participação do funcionário na IV Mostra de Experiências em Atenção Básica da Saúde da Família, ocorrido em Brasília/DF. Os comprovantes de embarques, não apresentados, eram documentos imprescindíveis para comprovar a realização da viagem e justificar a emissão das diárias.
33. Por isso, as alegações de defesa que dizem respeito ao valor de R$ 858,00 não devem ser acolhidas pelo Tribunal.
34. No que se refere ao valor de R$ 492,00, os gestores alegaram corresponder à concessão de diárias ao servido Márcio Charlie Pereira de Lima (peça 27, p. 2) .
35. Nesse caso, embora os auditores do Denasus não tenham acatado a justificativa do valor de R$ 492,00, apresentada por ocasião da auditoria 14.917, em razão de a gestora não ter apresentado os documentos comprobatórios da despesa, como cópia do certificado, relatório de viagem e comprovante de embarque (peça 8, p. 18) , a cópia do "Relatório de Viagem" (peça 27, p. 35) pode ser considerado suficiente para justificar o pagamento das diárias, uma vez que o curso foi realizado na cidade de Macapá/AP.
36. Desse modo, as alegações de defesa relacionadas ao valor de R$ 492,00 podem ser acolhidas pelo Tribunal.
37. Quanto ao valor de R$ 119.399,71, os responsáveis alegaram que o valor se refere a dois valores, R$ 43.232,91 e R$ 76.166,80 (peça 27, p. 2) :
a) o valor de R$ 43.232,91 - corresponde à folha de pagamento PAB Efetivo enviado à CEF através do ofício 21712014 - FMS/SEMUSA, do dia 2/6/2014, com o valor R$ 43.050,86. Porém, no resumo nominal estratificado na fl.2, o servidor Patrick Richelle Nascimento Silva encontrava-se com os seus proventos negativos. Contudo, não foi identificado que o servidor não iria receber seus proventos, sendo assim, o técnico do Banco efetuou o débito na folha de pagamento no valor de R$ 43.232,91 (R$ 43.232,91+182,05*) , este que correspondia ao valor que estava negativado para o servidor;
b) o valor de R$ 76.166,80 - corresponde à folha de pagamento PACS Efetivo, encaminhado à CEF através do oficio 218/2014-FMS/SEMUSA, de 2/6/2014, correspondente ao valor de R$ 78.489,20. Porém, a CEF debitou o valor R$ 76.166,80 em decorrência de alguns servidores estarem com dados bancários incorretos, devido à mudança de sistema de RH e que algumas informações não foram migradas corretamente.
38. Nesse caso, os gestores apresentaram cópias das relações de funcionários públicos a serem beneficiados com os recursos do SUS: relação de 37 funcionários do Bloco PAB Efetivo, no valor de R$ 43.050,86 (peça 27, p. 9) e relação de 94 funcionários do Bloco PACS Efetivo, no valor de R$ 78.489,20 (peça 27, p. 11-12) .
39. Nesse caso, embora o Denasus não tenha acolhido as justificativas apresentadas pelos responsáveis quanto à Devolução 169689, nos valores de R$ 76.166,80 e de R$ 43.232,91, por considerar que a gestora não apresentou documento comprobatório da despesa (relação nominal dos Agentes de Saúde e de documento de Transferência Eletrônica Disponível (TED) não correspondente com o valor da referida devolução) , conforme reportado no RA 14.917/Denasus (peça 8, p. 18) , as justificativas apresentadas quanto a essas despesas podem ser acolhidas pelo TCU.
40. As transferências solicitadas à CEF, de transferência de recursos entre contas correntes do FMS de Laranjal do Jari/AP, para pagamento de funcionários do Bloco PAB, no valor de R$ 43.050,86 (peça 27, p. 8) e para pagamento de funcionários do Bloco PACS, no valor de R$ 78.489,20 (peça 27, p. 10) , acompanhada da relação dos funcionários a serem creditados, são suficientes para comprovar as despesas realizadas no montante de R$ 119.399,71.
41. Por isso, as alegações de defesa apresentadas quanto ao valor de R$ 119.399,71 podem ser acolhidas pelo Tribunal.
42. Quanto ao valor de R$ 892,70, os gestores alegaram corresponder a pagamento feito à servidora Maria Nilda Pinto (peça 27, p. 3) .
43. Nesse caso, os auditores do Denasus não acolheram a justificativa apresentada por ocasião da realização da auditoria por entender que a gestora não apresentou o documento fiscal comprobatório da despesa (peça 8, p. 18) . Contudo, a cópia da folha de pagamento da referida servidora é suficiente para comprovar a realização da despesa realizada, não obstante a possibilidade de pagamento de execução de serviços gerais com recursos provenientes do SUS ser questionável.
44. Dessa forma, as alegações de defesa relacionadas ao valor de R$ 892,70 podem ser acolhidas pelo Tribunal.
45. Relativamente ao valor de R$ 3.340,17, os gestores alegaram tratar-se de pagamento a favor da empresa N & E Construções, CNPJ 14.537.518/0001-73 (peça 27, p. 3) , mais especificamente a ressarcimento de imposto retido na fonte do pagamento da Nota Fiscal nº 01, da referida empresa (peça 36, p. 1) .
46. Também nesse caso, os auditores do Denasus não acolheram a justificativa apresentada por ocasião da realização da auditoria por entender que a gestora não apresentou o documento fiscal comprobatório da despesa e TED no valor correspondente (peça 8, p. 18) .
47. Apesar do entendimento dos auditores do Denasus, as cópias dos documentos juntados aos autos (peça 36, p. 6 a 14) são suficientes para justificar o pagamento de R$ 3.340,17 a favor da empresa N E Construções, haja vista tratar-se de devolução de imposto descontado indevidamente da empresa, que era optante do Simples mas que não apresentou o comprovante de optante do no momento da liquidação da despesa (peça 36, p. 13) , nada obstante a possibilidade de pagamento de execução de serviços realizados por terceiros com recursos provenientes do SUS ser questionável.
48. Assim, as alegações de defesa relacionadas ao valor de R$ 3.340,17 também podem ser acolhidas pelo Tribunal.
49. Quanto aos valores de R$ 45.110,39 e R$ 32.691,07, os gestores não informaram de que se tratavam, mas informaram que estavam fazendo buscas nos arquivos da Secretaria Municipal de Saúde para a mais breve apresentação (peça 27, p. 3) .
50. Também nesses casos, os auditores do Denasus não acolheram as justificativas apresentadas por ocasião da realização da auditoria por entender que a gestora não apresentou os documentos comprobatórios das despesas, a exemplo da relação nominal dos agentes de saúde, e TED nos valores correspondentes (peça 8, p. 18 e 19) .
51. Verifica-se que a não apresentação de documentos comprobatórios da realização de despesas no montante de R$ 45.110,39 e R$ 32.691,07 ainda permanecem. Portanto, as alegações de defesa relacionadas a esses valores não devem ser acolhidas pelo Tribunal.
52. No que se refere aos valores de R$ 197.218,92 e de R$ 122.355,59, os responsáveis alegaram que os valores se referem a folhas de pagamento. Segundo os responsáveis, oficializaram pedido à CEF, por intermédio de e-mail, de 25/4/2018 (peça 27, p. 4) , solicitando dados sobre as remessas de pagamentos dos dias 8 e 11/8/2014, à CEF (peça 27, p. 3) .
53. De acordo com o RA 14.917/Denasus, os auditores daquele órgão de auditoria não acataram as justificativas nos valores de R$ 197.218,92 e R$ 122.355,59 em razão de a gestora não ter apresentado os documentos comprobatórios das despesas, como a relação nominal dos agentes de saúde a serem creditados e TED correspondente com os valores das referidas devoluções (peça 8, p. 18 e 19) .
54. Nesses casos, as despesas realizadas permanecem pendentes de comprovação. A consulta realizada à CEF pela secretaria de saúde de Laranjal do Jari/AP, e a possível ausência de resposta por parte da CEF, não é suficiente para justificar a não comprovação das despesas realizadas.
55. Consequentemente, as alegações de defesa relativas aos valores de R$ 197.218,92 e R$ 122.355,59 não devem ser acolhidas pelo TCU.
21. Passa-se ao exame.
22.	 A alegação de que a Caixa possuía todos os extratos bancários probatórios dos pagamentos impugnados pelo Tribunal, bem como a afirmação de que foram juntados aos autos todos os ofícios de pedido de informações, enviados pelos recorrentes à Caixa, isoladamente, são incapazes de afastar a responsabilidade dos recorrentes e de elidir o débito. Compete exclusivamente aos gestores públicos comprovar a boa e regular aplicação dos recursos federais a eles confiados, nos termos do artigo 70, parágrafo único, da Constituição Federal, artigos 62 e 63 da Lei 4.320/1964, artigo 93 do Decreto-Lei 200/1967, artigos 36 e 66 do Decreto 93.872/1986 e Portaria 204/2007 do Ministério da Saúde. Portanto, não cabe ao TCU determinar, a pedido do responsável, a realização de diligência para a obtenção de provas, uma vez que constitui obrigação da parte apresentar os elementos que entender necessários para a sua defesa.
23.	 Eventuais dificuldades do gestor na obtenção dos documentos necessários à prestação de contas dos recursos geridos, inclusive as derivadas de ordem política, se não resolvidas administrativamente, devem ser por ele levadas ao conhecimento do Poder Judiciário por meio de ação própria, uma vez que a responsabilidade pela comprovação da boa e regular aplicação dos recursos públicos é pessoal.
24. 	Quanto ao valor de R$ 7.000,00, debitado em 22/1/2014 da conta n° 6240010 (Bloco da Atenção Básica) , agência n° 035742, da Caixa, tem-se os seguintes documentos: (a) ofícios nº 015 e 016, de 20/1/2014 (peça 85, p. 2-3) , com a solicitação dos recorrentes à Caixa da transferência de R$ 7.000,00 da conta 7-7 para a conta 624001-0 e desta para a conta 9-3 (folha de pagamento) com vistas à complementação de folha de pagamento (Programa de Saúde Bucal Contratos) e (b) relação de servidores beneficiários (peça 85, p. 4-7) . 
24.1.	 Segundo os recorrentes, os R$ 7.000,00 foram utilizados para complementar a folha de pagamento do Programa Saúde Bucal que totalizava R$ 10.826,90. Tal montante corresponde ao total do valor (líquido) contido nos relatórios da folha de pagamento dos dentistas e auxiliares de odontologia descritos à peça 85, p. 4-7. 
24.2.	 Apesar de não constar dos autos a transferência eletrônica disponível (TED) dos valores às contas dos contratados, em analogia ao exame esposado nos itens 37 a 41 da instrução de peça 37, p. 5, entende-se que a solicitação à Caixa da transferência de R$ 7.000,00 para o pagamento de servidores contratados para o Programa Saúde Bucal, acompanhada da relação de pagamento dos funcionários, podem ser suficientes para comprovar as despesas realizadas e afastar o débito de R$ 7.000,00.
25.	 Quanto ao valor de R$ 54.567,03, debitado em 25/2/2014 da conta n° 6240010 (Bloco Atenção Básica) , agência n° 035742, da Caixa (peça 85, p. 96) , tem-se os seguintes documentos: (a)  ofício nº 059 de 24/2/2014 (peça 85, p. 9) , com a solicitação dos recorrentes à Caixa da transferência de R$ 79.230,57 da conta 624001-0 para a conta 9-3 (folha de pagamento) com vistas ao pagamento dos servidores do Bloco Atenção Básica Efetivo, referente ao mês de fevereiro de 2014; (b) folha de pagamento nominal encaminhada para CEF (peça 85, p. 10-11) ; (c) simulação de planilha do pagamento dos servidores do Bloco Atenção Básica Efetivo e relatório de contas creditadas (peça 85, p. 12 e 15) e (d) comprovante da transferência dos recursos às contas dos beneficiários (peça 85, p. 14) .
25.1.	 Segundo os recorrentes, os R$ 54.567,03 foram utilizados para complementar os R$ 24.663,54 da folha de pagamento dos servidores do Bloco Atenção Básica Efetivo, do mês de fevereiro de 2014, que totalizava R$ 79.230,57. 
25.2.	 Entende-se que os documentos compostos pela solicitação à Caixa da transferência de R$ 79.230,57 para o pagamento de servidores (peça 85, p. 9) , aliada à folha de pagamento nominal (peça 85, p. 10-11) , ao comprovante de transferência, parcialmente legível (peça 85, p. 14) , ao extrato bancário da conta nº 6240010 (peça 85, p. 96) e ao extrato bancário da conta da folha de pagamentos nº 9-3 (peça 85, p. 103) , são suficientes para comprovar as despesas realizadas e afastar o débito de R$ 54.567,03.
26.	Quanto ao valor de R$ 10.570,01 (R$ 7.896,92 + R$ 2.673,09) , debitado em 26/2/2014 da conta n° 6240010 (Bloco da Atenção Básica) , agência n° 035742, da Caixa (peça 85, p. 96) , tem-se os seguintes documentos: (a)  ofícios nº 064 de 25/2/2014 e 068 de 26/2/2014 (peça 85, p. 38-39) , com a solicitação dos recorrentes à Caixa da transferência de R$ 7.896,92 da conta 624001-0 para a conta 14967-5 do Banco do Brasil (FMS) e, do mesmo valor, da conta 9.3 (folha de pagamento) para a conta 6240010, com vistas ao pagamento de vigilância efetivo; (b) documentos relacionados ao empenho e liquidação de despesas com serviço em alvenaria, pintura e hidráulica do prédio da UBS Centro no valor de R$ 2.673,09 (peça 85, p. 19-30) ; (c) certidão de desmembramento nº 001/2020, certidão de inteiro teor de registro de imóveis e conta de energia elétrica do prédio sede do Fundo Municipal de Saúde de Laranjal do Jari-AP (peça 85, p. 31-37) e (d) lista de pagamentos efetuados a diversas pessoas no valor total de R$ 7896,92 por meio da conta 14967, agência 4109, do Banco do Brasil (peça 85, p. 41) . 
26.1.	 Segundo os recorrentes, o débito de R$ 10.570,01, de 26/2/2014, corresponde à soma de R$ 7.896,92 e R$ 2.673,09. 
26.1.1.	 Os R$ 7.896,92 foram destinados à folha de pagamento da vigilância efetivo. Esclarecem que houve um erro de digitação: no lugar da conta de débito nº  624004-5 (Bloco de Financiamento da Vigilância) fora digitada a conta nº 624001-0 (Bloco da Atenção Básica) . A devolução do recurso se deu por meio de débito do mesmo valor da conta 9-3 (folha de pagamento) e crédito na conta nº 624001-0 (peça 85, p. 38-39 e 96) .   
26.1.2.	 Os R$ 2.673,09 foram pagos à empresa M. J. L. Freitas, CNPJ 15.046.625/0001-61 pelo serviço realizado no prédio da Unidade Básica de Saúde Centro (peça 85, p. 19-30) , edificação pertencente a Secretaria Municipal de Saúde de Laranjal do Jari-AP, comprovado por meio do talão de energia que consta o Fundo Municipal de Saúde (peça 85, p. 36-37) , da Certidão de Desmembramento n° 001/2020 e da Certidão de Inteiro Teor de Registro de Imóveis (peça 85, p. 31-35) . 	
26.2.	 Os documentos compostos pelo extrato bancário (peça 85, p. 96) , ofícios nº 064 e 068 (peça 85, p. 38-39) e lista de pagamentos efetuados no valor total de R$ 7.896,92 (peça 85, p. 41) demonstram o erro (admitido pelos recorrentes) com o débito de R$ 7.896,92 (26/2/2014) efetuado à conta nº  624001-0 para o pagamento do Bloco de Financiamento da Vigilância e a imediata correção (27/2/2014) com o crédito de mesmo valor de recursos oriundos da conta da folha de pagamentos nº 9-3 (peça 85, p. 103) . Desse modo, restou comprovado o equívoco ocorrido na operação financeira e sua correção, configurando a ausência de débito no valor de R$ 7.896,92. 
26.3.	 Os documentos compostos pelo extrato bancário de 17/2/2014 (peça 85, p. 96) , empenho e liquidação de despesas com serviço em alvenaria, pintura e hidráulica do prédio da UBS Centro no valor de R$ 2.673,09 (peça 85, p. 19-30) , certidão de desmembramento nº 001/2020, certidão de inteiro teor de registro de imóveis e conta de energia elétrica do prédio sede do Fundo Municipal de Saúde de Laranjal do Jari-AP (peça 85, p. 31-37) podem demonstrar o pagamento feito ao contratado pela execução de serviço de manutenção predial de unidade municipal de saúde. Ocorre que a transferência eletrônica disponível (TED) , datada de 17/2/2014 (peça 85, p. 28) , foi debitada da conta nº  624001-0 nesse mesmo dia e não na data do débito apurado pelo Tribunal, qual seja, 26/2/2014. Noutras palavras, há dois débitos de R$ 2.673,09 no mês de fevereiro de 2014, um do dia 17 e outro do dia 26, conforme o extrato bancário da conta nº 624001-0 (peça 85, p. 96) . O primeiro foi justificado pelos recorrentes com o pagamento dos serviços de manutenção predial, enquanto o segundo permanece sem comprovação de sua regular utilização. Além disso, o serviço de manutenção predial não se enquadra como ação e serviço público de saúde, conforme constatado na auditoria do Denasus à peça 8, p. 26. Portanto, remanesce o débito de R$ 2.673,09.
27. 	Quanto ao valor de R$ 858,00, debitado em 7/3/2014 da conta n° 6240010 (Bloco da Atenção Básica) , agência n° 035742, da Caixa, tem-se os seguintes documentos: (a) processo de autorização de pagamento de diárias (peça 85, p. 44-54) ; (b) relatório de viagem (peça 85, p. 55) ; (c)  cartão de embarque (peça 85, p. 56-57) ; (d) recibo de hotel (peça 85, p. 58) ; (e) crachá de identificação do participante do evento "IV Mostra Nacional de Experiências em Atenção Básica/Saúde da Família em Brasília- DF" (peça 85, p. 59) e (f) certificado de participação (peça 85, p. 60) .
27.1.	 Segundo os recorrentes, os R$ 858,00 foram utilizados na concessão de diárias ao servidor Jocimaro Oliveira da Silva, que teria participado da "IV Mostra Nacional de Experiências em Atenção Básica/Saúde da Família em Brasília- DF".
27.2.	 Entende-se que o conjunto de documentos apresentados (peça 85, p. 55-60) , com destaque para o cartão de embarque de retorno aéreo de Brasília à Macapá-AP, o crachá de identificação do participante do evento "IV Mostra Nacional de Experiências em Atenção Básica/Saúde da Família em Brasília- DF, de 12 a 15/3/2014" e o certificado de participação, é suficiente para comprovar as despesas realizadas e afastar o débito de R$ 858,00.
28.	 Quanto ao valor de R$ 45.110,39, debitado em 30/6/2014 da conta n° 6240010 (Bloco Atenção Básica) , agência n° 035742, da Caixa (peça 85, p. 98) , tem-se os seguintes documentos: (a)  ofício nº 273 de 30/6/2014 (peça 85, p. 62) , com a solicitação dos recorrentes à Caixa da transferência de R$ 40.905,02 da conta 624001-0 para a conta 9-3 (folha de pagamento) com vistas ao pagamento dos servidores do Bloco Atenção Básica/PAB Efetivo; (b) folha de pagamento nominal encaminhada para CEF (peça 85, p. 63) e (c) relatório de contas creditadas (peça 85, p. 64-65) .
28.1.	 Segundo os recorrentes, os R$ 45.110,39 referem-se ao valor debitado indevidamente pela Caixa, porque o valor correto da folha de pagamento da Atenção Básica Efetivo era de R$ 40.905,02, conforme o solicitado no ofício 273/2014, de 30/6/2014, e a relação nominal em anexo. 
28.2.	 O conjunto probatório composto pelo extrato bancário (peça 85, p. 98) , solicitação à Caixa da transferência de R$ 40.905,02 para o pagamento de servidores (peça 85, p. 62) e folha de pagamento nominal (peça 85, p. 63) é suficiente para comprovar as despesas realizadas no limite do valor solicitado que coincide com o total da folha de pagamentos, qual seja, R$ 40.905,02. Desta forma, remanesce o débito de R$ 4.205,37 referente à diferença entre R$ 45.110,39 e R$ 40.905,02.	
29.	 Quanto ao valor de R$ 197.218,92, debitado em 8/8/2014 da conta n° 6240010 (Bloco Atenção Básica) , agência n° 035742, da Caixa (peça 85, p. 99) , tem-se os seguintes documentos: (a) ofício nº 113/2018 da Caixa, em resposta à solicitação dos recorrentes de documentos probatórios dos pagamentos (peça 85, p. 75-80) ; (b)  ofício nº 58/2020 da Caixa, em resposta à solicitação dos recorrentes de documentos probatórios dos pagamentos (peça 85, p. 67 e 74) ; (c) lista da Caixa de pagamentos efetuados (peça 85, p. 68-72) e (d) extrato bancário (peça 85, p. 81-84) . 
29.1.	 Segundo os recorrentes, os R$ 197.218,92 correspondem ao pagamento dos servidores efetivos do Programa de Atenção Básica (NASF, Saúde Bucal, Agentes comunitários de Saúde e Atenção Básica) , que foi acatado e realizado pela Caixa, conforme a folha de pagamento do mês de julho de 2014 da Secretaria Municipal de Saúde. 
29.2.	 A informação da Caixa (peça 85, p. 67) de que os R$ 197.218,92 se referem à folha de pagamentos indicada no relatório de peça 85, p. 68-72, aliada ao fato de que o montante total (R$ 197.218,92) e data (8/8/2014) , verificados no relatório de pagamentos, coincidem com o débito (R$ 197.218,92) e a data (8/8/2014) informados no extrato bancário (peça 85, p. 99) , são suficientes para comprovar as despesas realizadas e afastar o débito de R$ 197.218,92.
30. 	Quanto ao valor de R$ 122.355,59, debitado em 11/8/2014 da conta n° 6240010 (Bloco Atenção Básica) , agência n° 035742, da Caixa (peça 85, p. 99) , tem-se os seguintes documentos: (a) ofício nº 113/2018 da Caixa, em resposta à solicitação dos recorrentes de documentos probatórios dos pagamentos (peça 85, p. 90-95) ; (b)  ofício nº 58/2020 da Caixa, em resposta à solicitação dos recorrentes de documentos probatórios dos pagamentos (peça 85, p. 86 e 89) ; (c) lista da Caixa de pagamentos efetuados (peça 85, p. 87-88) e (d) extrato bancário (peça 85, p. 96-99) . 
30.1.	 Segundo os recorrentes, os R$ 122.355,59 correspondem ao pagamento dos servidores efetivos do Programa de Atenção Básica (NASF, Saúde Bucal, Agentes comunitários de Saúde e Atenção Básica) , que foi acatado e realizado pela Caixa, conforme a folha de pagamento do mês de julho de 2014 da Secretaria Municipal de Saúde. 
30.2. 	A informação da Caixa (peça 85, p. 86) de que os R$ 122.355,59 se referem à folha de pagamentos indicada no relatório de peça 85, p. 87-88, aliada ao fato de que o montante total (R$ 122.355,59) e data (11/8/2014) , verificados no relatório de pagamentos, coincidem com o débito (R$ 122.355,59) e a data (11/8/2014) informados no extrato bancário (peça 85, p. 99) , são suficientes para comprovar as despesas realizadas e afastar o débito de R$ 122.355,59.
31. 	Quanto ao valor de R$ 32.691,07, debitado em 13/8/2014 da conta n° 6240010 (Bloco Atenção Básica) , agência n° 035742, da Caixa (peça 85, p. 99) , tem-se os seguintes documentos: (a) ofício nº 074/2020 da Caixa, informando, em essência, que não foram localizados os dados referentes ao débito de R$ 32.691,07, de 13/8/2014 (peça 85, p. 101) ; (b) ofício 60/2020 da Caixa, encaminhando o extrato bancário da conta 9-3 (folha de pagamentos) (peça 85, p. 102-104) .
31.1.	 Os recorrentes apenas informaram que os R$ 32.691,07 se referem à folha de pagamento, cujos comprovantes foram solicitados à Caixa por meio do Ofício nº 074/2020, de 18/11/2020.
31.2.	 Não há nos documentos apresentados elementos de prova suficientes para comprovar a regular aplicação dos R$ 32.691,07, debitados à conta 6240010 em 13/8/2014 (peça 85, p. 99) , remanescendo, assim, o débito de R$ 32.691,07.
32.	 Quanto aos Acórdão 10219/2020-TCU-Segunda Câmara e 9.673/2020-TCU-2ª Câmara, ambos de relatoria do Ministro Raimundo Carreiro, mencionados pelos recorrentes, tem-se que o primeiro afastou a responsabilidade da prefeita sucessora, que adotou as medidas legais pertinentes para resguardar o erário (TC Processo 005.910/2019-6) , enquanto o segundo afastou o débito imputado ao responsável por ausência da caracterização do superfaturamento (TC Processo 019.355/2015-7) . Tais circunstâncias são distintas das encontradas nestes autos e, por este motivo, o teor dessas decisões são incapazes de socorrer a defesa dos recorrentes.
33.	 Desse modo, propõe-se acolher parcialmente as alegações recursais, de modo a afastar parcialmente o débito imputado aos recorrentes, diante dos elementos de prova ora apresentados.	
CONCLUSÃO
34. 	A atuação do TCU não se encontra inviabilizada, de acordo com os critérios de prescrição da Lei 9.873/1999 e do Acórdão 1441/2016-TCU-Plenário. 
35.	 Os documentos acostados ao recurso comprovaram, em parte, a regular aplicação dos recursos federais transferidos ao Fundo Municipal de Saúde de Laranjal do Jari-AP no exercício de 2014 e podem afastar os seguintes débitos:	
	Data da ocorrência
	Valor (em R$) 

	22/1/2014
	7.000,00

	25/2/2014
	54.567,03

	26/2/2014
	7.896,92

	7/3/2014
	858,00

	30/6/2014
	40.905,02

	8/8/2014
	197.218,92

	11/8/2014
	122.355,59

36.	 Assim, o débito remanescente consiste no seguinte:
	Data da ocorrência
	Valor (em R$) 

	26/2/2014
	2.673,09

	30/6/2014
	4.205,37

	13/8/2014
	32.691,07

37.	 Do exposto, propõe-se o provimento parcial do recurso para afastar o débito indicado no item 35 desta instrução.
PROPOSTA DE ENCAMINHAMENTO
38.	 Ante o exposto, submete-se à consideração superior a análise do recurso de reconsideração interposto por Irlany Queiroga de Souza e Adriano Paixão da Silva contra o Acórdão 7160/2020-TCU-Segunda Câmara, propondo-se, com fundamento no artigo 33, da Lei 8.443/1992:
a) conhecer o recurso de reconsideração para, no mérito, dar-lhe provimento parcial;
b) afastar, em parte, o débito indicado no item 9.2 do acórdão recorrido, conforme os itens 35 e 36 desta instrução;
c) reduzir proporcionalmente o valor da multa aplicado no item 9.3 do acórdão recorrido;
d) dar ciência às partes, à Procuradoria da República no Estado do Amapá e aos órgãos/entidades interessados."
O representante do MPTCU nos autos manifestou-se de acordo com o encaminhamento proposto pela então Serur (peça 109) .
	É o relatório

Rogério Santos Vilhena (OAB/AP 1.195), representando Irlany Queiroga de Souza e Adriano Paixão da Silva.

Procurador Júlio Marcelo de Oliveira.

TOMADA DE CONTAS ESPECIAL. FNS. ESTRATÉGIA DE SAÚDE DA FAMÍLIA. AUSÊNCIA DE COMPROVAÇÃO DA APLICAÇÃO REGULAR DOS RECURSOS FEDERAIS. IRREGULARIDADE DAS CONTAS. DÉBITO. MULTA. EMBARGOS DE DECLARAÇÃO. REJEIÇÃO. RECURSO DE RECONSIDERAÇÃO. DOCUMENTAÇÃO COMPROBATÓRIA DA REGULARIDADE DE PARTE DAS DESPESAS. ABATIMENTO DO DÉBITO E REDUÇÃO DA MULTA. PROVIMENTO PARCIAL.

TOMADA DE CONTAS ESPECIAL (TCE)

Unidade de Auditoria Especializada em Tomada de Contas Especial (AudTCE); Unidade de Auditoria Especializada em Recursos (AudRecursos).

Trago à apreciação recurso de reconsideração interposto por Irlany Queiroga de Souza e Adriano Paixão da Silva, respectivamente, ex-secretária de saúde e ex-titular da Coordenação do Fundo Municipal de Saúde de Laranjal do Jari/AP, contra o Acórdão 7160/2020-TCU-Segunda Câmara.
Os autos cuidam, originalmente, de tomada de contas especial (TCE) instaurada pelo Fundo Nacional de Saúde (FNS) , em razão de irregularidades na aplicação de recursos federais repassados por meio do Sistema Único de Saúde (SUS) , no valor de R$ 594.495,59, na modalidade fundo a fundo, no âmbito da Estratégia de Saúde da Família (ESF) , durante o exercício de 2014. 
Mediante aquela decisão, o Tribunal julgou irregulares as contas dos responsáveis, condenou-os ao pagamento de débito e aplicou-lhes multas individuais.
Inicialmente, ratifico o conhecimento dos recursos.
Os recorrentes alegam, preliminarmente, prescrição das pretensões punitiva e ressarcitória; no mérito, trazem documentos no intuito de comprovar a correta aplicação dos recursos que foram impugnados.
A AudRecursos analisou a eventual prescrição do débito e da multa aplicada à luz dos critérios dispostos na Lei 9.873/1999 e do Acórdão 1441/2016-TCU-Plenário, concluindo que a atuação do TCU não se encontrava inviabilizada haja vista a jurisprudência e entendimentos vigentes à época da instrução à peça 106 e dos pronunciamentos da secretaria às peças 107 e 108.
Em decorrência da edição da Resolução-TCU 344, de 11/10/2022, faz-se necessária nova análise sobre a prescrição nos presentes autos. A referida norma regulamentou os critérios e procedimentos para exame das pretensões punitiva e ressarcitória no âmbito do TCU.
Consoante o art. 4º, inciso IV, da Resolução 344, o prazo de prescrição será contado "da data do conhecimento da irregularidade ou do dano, quando constatados em fiscalização realizada pelo Tribunal, pelos órgãos de controle interno ou pelo próprio órgão ou entidade da Administração Pública onde ocorrer a irregularidade". No caso em apreço, o Denasus tomou conhecimento das irregularidades por ocasião de auditoria na Secretaria Municipal de Saúde do Laranjal do Jari. O relatório final de fiscalização do órgão consta da peça 8 e foi emitido em 24/12/2014, portanto, essa data corresponde ao termo inicial da contagem do prazo geral prescricional de 5 anos.
O art. 5º da norma elenca as causas interruptivas de prescrição, entre as quais verifico a sucessão dos seguintes atos, que tiveram por fim a apuração dos fatos (inciso II) , a citação dos responsáveis (inciso I) e a decisão condenatória recorrível (inciso IV) :
- notificação de Irlany Queiroga de Souza quanto ao relatório final de auditoria do Denasus, de 24/12/2014 (peça 6, p. 5) ;
- notificação de Adriano Paixão da Silva quanto ao relatório final de auditoria do Denasus, de 26/12/2014 (peça 6, p. 9) ;
- relatório do tomador de contas especial, de 17/4/2017 (peça 12) ; 
- relatório de auditoria 892/2017 da Controladoria-Geral da União, de 6/9/2017 (peça 13) ;
- exame técnico no TCU, de 7/3/2018 (peça 17) ; 
- citações de Adriano Paixão da Silva e Irlany Queiroga de Souza, ambas de 26/3/2018 (peças 21 e 22) ;
- pronunciamento da então à época SecexTCE, no TCU, de 9/9/2019 (peça e 37) ;
- parecer do MPTCU, de 2/4/2020;
- Acórdão 7160/2020-TCU-Segunda Câmara, de 7/7/2020 (peça 41) .
Os marcos inicial e interruptivos indicam que não decorreu o prazo geral prescricional de cinco anos. Também não restou configurada a prescrição intercorrente, prevista no art. 8º da Resolução TCU 333/22, que incide ao permanecer o processo paralisado, pendente de julgamento ou despacho por mais de três anos, porquanto esse prazo é interrompido por quaisquer atos que evidenciem o andamento regular do processo e interfiram de modo relevante no curso das apurações, tais quais os atos acima elencados. 
Quanto ao mérito, os recorrentes apresentaram documentos capazes de comprovar a regular aplicação de parte relevante dos valores que haviam sido impugnados. Quanto a este ponto, convirjo com as análises da unidade instrutiva - cujos fundamentos incorporo às minhas razões de decidir -, reproduzidas no relatório que compõe esta deliberação, endossadas pelo MPTCU, no sentido de afastar essas parcelas do débito e, consequentemente, de reduzir de forma proporcional a multa aplicada com fundamento no art. 57 da Lei 8.443/92, para a qual estipulo o novo valor de 10.000,00 (dez mil reais) .
Portanto, deve ser dado provimento parcial ao presente recurso.
Ante o exposto, voto por que o Tribunal adote a minuta de acórdão que ora submeto à deliberação deste Colegiado.
	
TCU, Sala das Sessões, em 28 de março de 2023.
Ministro JHONATAN DE JESUS
Relator